臺灣高雄地方法院刑事判決　　　　　　　100年度訴字第308號
公　訴　人　臺灣高雄地方法院檢察署檢察官
被　　　告　張妤蓁原名張惠萍.
上列被告因偽造文書等案件，經檢察官提起公訴（99年度偵字第
25879號），本院判決如下：
    主  文
張妤蓁共同犯行使偽造私文書罪，處有期徒刑肆月，如易科罰金
，以銀元參佰元即新臺幣玖佰元折算壹日；減為有期徒刑貳月，
如易科罰金，以銀元參佰元即新臺幣玖佰元折算壹日。偽造之「
蔡瑞文」署押壹枚，沒收。
    事  實
一、緣歐陽雯麗【業經臺灣臺北地方法院以95年度訴字第1996號
    （下稱系爭刑案）判處有期徒刑5 月確定】，於民國89年10
    月6 日13時許，在高雄市苓雅區○○○街308 之1 號「醍醐
    餐廳」內，單獨竊得蔡瑞文所有皮包1 只【內有新臺幣（下
    同）1 萬元及金融卡、身分證、行照、卡號0000-0000-0000
    -0000 號中國信託商業銀行股份有限公司（下稱中國信託銀
    行）信用卡（下稱系爭信用卡）各1 張】。張妤蓁與歐陽雯
    麗即共同基於行使偽造私文書，及意圖為自己不法所有之詐
    欺取財犯意聯絡，於同（6 ）日13時55分許，由張妤蓁持系
    爭信用卡，前至高雄市新興區○○○路60號1 樓「伊雅企業
    行」（招牌名稱：「伊雅精品百貨」），冒用蔡瑞文名義，
    以系爭信用卡刷卡消費，購買計17,255元之化妝品，並由張
    妤蓁在簽帳單之持卡人簽名欄內，偽簽「蔡瑞文」署押1 枚
    ，偽以表示係系爭信用卡真正持卡人消費而同意依信用卡契
    約之條款付款，再將該簽帳單交予「伊雅企業行」店員李佩
    娟核對而行使之，致李佩娟誤認係真正持卡人消費而陷於錯
    誤，交付上開化妝品予張妤蓁，並使發卡銀行中國信託銀行
    陷於錯誤，同意代墊該筆信用卡消費，足以生損害於真正持
    卡人蔡瑞文、特約商店伊雅企業行及發卡銀行中國信託銀行
    。張妤蓁及歐陽雯麗於取得上開化妝品後，即將之變賣，所
    得款項對半朋分花用。
二、案經高雄市政府警察局苓雅分局報請臺灣高雄地方法院檢察
    署檢察官偵查起訴。
    理  由
壹、證據能力部分：
    按被告以外之人於審判外之言詞或書面陳述，除法律有規定
    者外，不得作為證據。又被告以外之人於審判外之陳述，經
    當事人於審判程序同意作為證據，法院審酌該言詞陳述或書
    面陳述作成時之情況，認為適當者，亦得為證據。當事人、
    代理人或辯護人於法院調查證據時，知有第159 條第1 項不
    得為證據之情形，而未於言詞辯論終結前聲明異議者，視為
    有前項之同意，刑事訴訟法第159 條第1 項及第159 條之5
    分別定有明文。查本判決以下所引用之證據資料，其中傳聞
    證據部分，被告張妤蓁及公訴人於本院審理程序中均未否認
    證據能力，亦未於言詞辯論終結前聲明異議，本院審酌上開
    證據作成時之情況，並無違法取證或其他瑕疵，且與本案待
    證事項具關聯性，認為以之作為證據為適當，自得作為證據
    。
貳、實體部分：
一、訊據被告張妤蓁固坦認確由其在簽帳單上偽簽「蔡瑞文」署
    押等情不諱，惟矢口否認有何前揭犯行，辯稱：我不知道系
    爭信用卡是歐陽雯麗偷的，且我之前也不知道歐陽雯麗的姓
    名，我都叫她「雯雯」、「寶寶」之類的；當時係因歐陽雯
    麗拿出系爭信用卡後，突然要接手機，而叫我幫她簽名，我
    錯是錯在不是我的信用卡，不應該幫歐陽雯麗簽名云云。
二、經查：
  (一)被告與歐陽雯麗於89年10月6 日13時55分許，持系爭信用卡
    前至高雄市新興區○○○路60號1 樓「伊雅企業行」，由被
    告在簽帳單上偽簽「蔡瑞文」署押1 枚，購買化妝品計17,2
    55元等情，業據被告供承在卷；並與證人即另案被告歐陽雯
    麗於偵查及系爭刑案審理時（偵四卷第34至38頁、北院審卷
    第29頁）、證人即被害人蔡瑞文於偵查時（偵二卷第28、29
    頁）、證人即「伊雅企業行」員工李佩娟於警詢時（偵四卷
    第26、27頁）證述情節大致相符；且有簽帳單1 紙（偵四卷
    第31頁）、中國信託銀行陳報狀暨所附系爭信用卡消費明細
    表1 份（偵一卷第22至24頁）、系爭刑案判決書1 份（北院
    審卷第36至40頁）等附卷可稽。是此部分事實，堪信為真實
    。
  (二)證人即另案被告歐陽雯麗於警、偵時供稱：張妤蓁知道系爭
    信用卡是偷的，當天我們就一起到伊雅精品百貨盜刷購買化
    粧品，盜刷系爭信用卡是我和張妤蓁的意思，而盜刷所購得
    化粧品再拿去變賣現金，由我與張妤蓁對分，至於所竊得蔡
    瑞文皮包內現金1 萬元，則由我拿走等語；並證人即「伊雅
    企業行」員工李佩娟於警詢時證稱：於89年10月6 日13時55
    分許，被告持系爭信用卡前來店裡消費，購買價值17,255元
    之化粧品，我檢查系爭信用卡，經刷卡機刷過跟銀行確認無
    誤，由被告簽名「蔡瑞文」交易完成，我確定被告就是當天
    持系爭信用卡消費的人（偵四卷第26、27頁）等語。據此而
    論，本件係由被告直接持系爭信用卡交予店員李佩娟，以為
    刷卡消費，並無所謂先由歐陽雯麗交付系爭信用卡，及接聽
    手機之情事；且被告係與歐陽雯麗基於共同犯意聯絡，持系
    爭信用卡消費購物，並將之變賣後，朋分款項。從而，被告
    辯稱：伊不知系爭信用卡是歐陽雯麗竊得，且係因歐陽雯麗
    拿出系爭信用卡後，突然要接手機，叫我幫她簽名的云云，
    應屬事後推諉之詞，不足採信。
  (三)綜上所述，本件事證明確，被告行使偽造私文書及詐欺取財
    犯行，均堪認定，應予依法論科。
三、新舊法之比較：
    被告行為後，刑法業於94年2 月2 日修正公布部分條文，並
    於95年7 月1 日施行。依修正後刑法第2 條第1 項規定「行
    為後法律有變更者，適用行為時之法律。但行為後之法律有
    利於行為人者，適用最有利於行為人之法律」，此條規定與
    刑法第1 條罪刑法定主義契合，係規範行為後法律變更所生
    新舊法律比較適用之準據，是刑法第2 條本身雖經修正，尚
    無比較新舊法之問題，應一律適用裁判時之現行刑法第2 條
    ，以決定適用之刑罰法律，先予敘明。又本次修正涵蓋之範
    圍甚廣，故比較新舊法時，應就罪刑有關之共犯、牽連犯、
    連續犯、有無累犯加重、自首減輕暨其他法定加減原因與加
    減例等一切情形，綜其全部罪刑之結果而為比較，有最高法
    院95年5 月23日95年度第8 次刑庭會議決議可資參照。茲就
    本案有關之新舊法比較部分，臚列如下：
  (一)就共犯規定，刑法第28條將「實施」修正為「實行」，新舊
    法之共同正犯範圍因此而有變動，自屬犯罪後法律有變更（
    最高法院96年度台上字第934 號判決參照），惟參照修正理
    由之說明，本案被告之犯罪行為，依新舊法，均成立共同正
    犯，適用新法並無較有利於被告。
  (二)刑法第55條關於牽連犯之規定業經刪除，則被告所犯各罪，
    即應予分論併罰，比較新舊法結果，以適用被告行為時之法
    律即修正前刑法第55條牽連犯之規定，較有利於被告。
  (三)依修正前刑法第41條第1 項前段及廢止前罰金罰鍰提高標準
    條例第2 條前段規定，易科罰金應以銀元100 元以上300 元
    以下折算1 日，經折算為新臺幣後，以新臺幣300 元以上
    900 元以下折算1 日，而依修正後刑法第41條第1 項前段規
    定，應以新臺幣1,000 元、2,000 元或3,000 元折算一日，
    經比較此易科罰金之折算標準，以行為時法即修正前刑法規
    定對被告較為有利。
  (四)綜上，本件經綜合觀察全部罪刑比較之結果，就上開修正部
    分，修正後規定並無較有利於被告，依修正後刑法第2條 第
    1 項前段規定，應適用行為時即舊法之規定。
四、按信用卡交易之過程，需持卡人向特約商店提示信用卡，由
    持卡人在簽帳單上簽名，確認交易之標的及金額，再由特約
    商店核對該信用卡之有效性及持卡人之身分同一性無訛後，
    特約商店即將該簽帳單送交聯合信用卡處理中心請款轉知發
    卡機構撥款，故簽帳單具有持卡人與特約商店之交易契約性
    質，並具有持卡人經由聯合信用卡處理中心請求發卡機構撥
    款之請求書或指示文件之性質，非僅具有處理內部事務之傳
    票性質，且在信用卡簽帳單上偽簽姓名，單從形式上觀察，
    即足以知悉持卡人已收受特約商店所交付之交易標的物，有
    收據之性質，故行為人冒用他人名義於信用卡簽帳單上簽名
    ，應屬偽造私文書之行為。核被告張妤蓁所為，係犯刑法第
    第216 條、第210 條之行使偽造私文書罪、第339 條第1 項
    之詐欺取財罪。被告與歐陽雯麗間，就前揭犯行，有犯意聯
    絡及行為分擔，應論以共同正犯。又被告偽造署押行為，應
    係偽造私文書之階段行為，並偽造私文書之低度行為，為其
    後行使偽造私文書之高度行為所吸收，均不另論罪；被告共
    同行使偽造私文書罪及詐欺取財罪間，有方法與目的之牽連
    關係，為牽連犯，應依修正前刑法第55條規定，從一重之行
    使偽造私文書罪處斷。爰審酌被告貪圖不法利益，盜刷他人
    信用卡，造成被害人蔡瑞文、「伊雅企業行」及中國信託銀
    行受有損害，犯後狡言卸責，態度不佳，被告之智識程度、
    ，犯罪之手段、目的等一切情狀，量處如主文所示之刑，並
    諭知易科罰金之折算標準；又被告之犯罪時間在96年4 月24
    日以前，所犯為中華民國九十六年罪犯減刑條例第3 條以外
    之罪，應依前開減刑條例第2 條第1 項第3 款規定，減其宣
    告刑之2 分之1 ，並依廢止前罰金罰鍰提高標準條例第2 條
    規定諭知減刑後易科罰金之折算標準。另被告偽造「蔡瑞文
    」之署押1 枚，應依刑法第219 條之規定，不問屬於犯人與
    否，宣告沒收之。
五、公訴意旨認被告張妤蓁與歐陽雯麗共同基於意圖為自己不法
    所有之竊盜犯意聯絡，於89年10月6 日13時許，在高雄市苓
    雅區○○○街308 之1 號「醍醐餐廳」內，推由歐陽雯麗下
    手竊取蔡瑞文所有前揭皮包1 只，而認被告張妤蓁亦與歐陽
    雯麗共同犯有刑法第320 條第1 項之竊盜罪嫌。惟查：
  (一)證人即另案被告歐陽雯麗於警詢時供稱：我於89年10月6 日
    13時許，在醍醐餐廳竊取蔡瑞文的皮包，將之放在牆角，被
    告也是在這時間點來到餐廳，我就告訴被告我竊得1 只皮包
    放在何處，叫被告過去拿，結果被告找不到，就回到位置問
    我，皮包藏在那裡，等到13時30分許，我就親自過去取皮包
    ，後來我們二人就離開餐廳（偵四卷第5 頁）等語；而於偵
    查時供陳：我與被告約在餐廳本來要吃飯，我們是臨時起意
    的，是被告叫我跟他一起犯案，偷別人的卡盜刷，我不是很
    願意；當時蔡瑞文的皮包剛剛放在桌子上，很醒目，我就臨
    時起意去偷，我有跟被告說我幫你拿出來放在牆角，你自己
    去拿，被告說她找不到，我就說妳先出去，我想辦法拿出去
    給你，所以是我和被告一起偷，而由我下手。偷到後，我把
    1 萬元現金拿出來，再把整個皮包交給被告（偵四卷第34、
    35頁）等語。依此而論，歐陽雯麗係於被告未到達餐廳之前
    ，即自行竊取該皮包？抑或與被告基於共同犯意聯絡，推由
    其下手行竊？歐陽雯麗前後供述已屬不一。又查，如依歐陽
    雯麗於偵查時之供詞，被告於歐陽雯麗行竊時已在餐廳，則
    被告理應見到歐陽雯麗整個行竊過程；是於歐陽雯麗叫被告
    將其竊得而放在牆角之皮包取回時，被告豈會找不到皮包？
    再參以，被告與歐陽雯麗就共同盜刷信用卡變賣款項，係對
    半朋分花用，是苟如被告係與歐陽雯麗共同為竊盜犯行，則
    就共同竊得皮包內之現金1 萬元，豈會係由歐陽雯麗獨得，
    被告並無分得任何款項？是歐陽雯麗於偵查時之供陳，顯係
    避重就輕之詞。從而，就竊盜犯行部分，係歐陽雯麗於被告
    未到「醍醐餐廳」所為，與被告間並無所謂共同竊盜之犯意
    聯絡。
  (二)此外，復查無其他積極證據足以證明被告確有公訴人所指之
    竊盜犯行，應屬不能證明被告犯罪，原應為無罪之諭知，惟
    公訴意旨認此部分與前開論罪科刑之行使偽造私文書罪有裁
    判上一罪之關係（刑法修正前之牽連犯關係），爰不另為無
    罪之諭知，附此敘明。
據上論斷，應依刑事訴訟法第299 條第1 項前段，刑法第2 條第
1 項前段、第216 條、第214 條、第339 條第1 項、第219 條，
修正前刑法第28條、第55條、第41條第1 項前段，廢止前罰金罰
鍰提高標準條例第2 條，中華民國九十六年罪犯減刑條例第2 條
第1 項第3 款、第7 條，判決如主文。
本案經檢察官鄭珮琪到庭執行職務。
中    華    民    國    100    年    4    月    28    日
                  刑事第十六庭  審判長法  官  曾逸誠
                                      法  官  姚水文
                                      法  官  洪榮家
以上正本證明與原本無異。
如不服本判決，應於收受判決後10日內向本院提出上訴書狀，並
應敘述具體理由。其未敘述上訴理由者，應於上訴期間屆滿後20
日內向本院補提理由書（均須按他造當事人之人數附繕本）「切
勿逕送上級法院」。
中    華    民    國   100    年    4     月    28    日
                                      書記官  陳鈺甯
附錄本案論罪科刑法條：
刑法第214條：
明知為不實之事項，而使公務員登載於職務上所掌之公文書，足
以生損害於公眾或他人者，處3 年以下有期徒刑、拘役或500 元
以下罰金。
刑法第216條：
行使第210 條至第215 條之文書者，依偽造、變造文書或登載不
實事項或使登載不實事項之規定處斷。
刑法第339條：
意圖為自己或第三人不法之所有，以詐術使人將本人或第三人之
物交付者，處 5 年以下有期徒刑、拘役或科或併科 1 千元以下
罰金。
以前項方法得財產上不法之利益或使第三人得之者，亦同。
前二項之未遂犯罰之。